臺灣臺北地方法院刑事判決
110年度易字第234號
公  訴  人  臺灣臺北地方檢察署檢察官
被      告  張麗蕙



選任辯護人  魏敬峯律師
            余岳勳律師
上列被告因背信等案件，經檢察官提起公訴（109年度偵續字第3
20號），本院判決如下：
    主  文
張麗蕙犯使公務員登載不實罪，處有期徒刑伍月，如易科罰金，
以新臺幣壹仟元折算壹日。 
其餘被訴部分無罪。
    事  實
一、張麗蕙係張麗芬之胞妹，明知坐落於臺北市○○區○○段0○段00
    0○000○0地號土地及796建號建物（址設臺北市○○區○○路0段0
    00號10樓之4「玫瑰欣欣大樓」，下稱本案房地）之土地所
    有權狀、建築所有權狀並未遺失，而係由張麗芬持有，竟基
    於使公務員登載不實之犯意，於民國108年8月2日至臺北市
    松山地政事務所（起訴書誤載為新北市汐止地政事務所），
    填具土地登記申請書、權利書狀補發切結書，以本案房地之
    土地、建築所有權狀遺失為由，申請補發，致使不知情之臺
    北市松山地政事務所承辦公務員為形式審查後，依法於公告
    期滿無人異議後，該承辦公務員將表彰權利書狀滅失意義之
    「書狀補給」（起訴書誤載為書狀補發）之不實事項，以電
    腦登載方式，登記於職務上所掌之土地建物異動索引等電磁
    紀錄準公文書上，並將前開記載不實之土地登記申請書、切
    結書歸檔編列為該申請案件之原始文件，據以於同年9月24
    日補發上開土地、建築所有權狀，足以生損害於地政機關對
    於土地登記管理、所有權狀補發管理之正確性及張麗芬。
二、案經張麗芬訴由臺北市政府警察局信義分局報告臺灣臺北地
    方檢察署檢察官偵查起訴。
    理  由
甲、有罪部分
壹、證據能力方面
一、按被告以外之人於審判外之陳述，雖不符刑事訴訟法第159
    條之1至第159條之4之規定，而經當事人於審判程序同意作
    為證據，法院審酌該言詞陳述或書面陳述作成時之情況，認
    為適當者，亦得為證據。當事人、代理人或辯護人於法院調
    查證據時，知有刑事訴訟法第159條第1項不得為證據之情形
    ，而未於言詞辯論終結前聲明異議者，視為有前項之同意，
    刑事訴訟法第159條之5定有明文。本判決所引用被告張麗蕙
    以外之人於審判外之言詞及書面陳述，均未據檢察官、被告
    、辯護人爭執證據能力（見本院易卷第58至64、136、314至
    330頁），其等於言詞辯論終結前復均未聲明異議，並經本
    院於審判期日依法踐行調查證據程序，依前揭說明，自均有
    證據能力。
二、按刑事訴訟法第159條至第159條之5有關傳聞法則之規定，
    乃對於被告以外之人於審判外之言詞或書面陳述之供述證據
    所為規範，至非供述證據之物證，或以科學、機械之方式，
    對於當時狀況所為忠實且正確之記錄，性質上並非供述證據
    ，均應無傳聞法則規定之適用，如該非供述證據非出於違法
    取得，並已依法踐行調查程序，即不能謂其無證據能力。本
    案以下所引用之非供述證據，並無證據證明有出於違法取得
    之情形，復經本院依法踐行調查程序，應具有證據能力。
貳、認定犯罪事實所憑證據及理由
一、上揭犯罪事實，業經被告於本院審理時坦承不諱（見本院審
    易卷第45頁、易卷第139至140、335頁），核與證人即告訴
    人張麗芬之指、證述相符（見偵卷第4至6、45至47、83頁、
    偵續卷第49至55、181至185、239至241頁、本院易卷第233
    至240頁），且有臺北市政府警察局信義分局就告訴人提出
    本案房地建築所有權狀、土地所有權狀製作之偵查侵占案照
    片表、臺北市松山地政事務所109年2月6日北市松地籍字第1
    097000695號函暨所附之土地登記申請書、權利書狀補發切
    結書、印鑑證明及本案房地所有權狀影本、臺北市松山地政
    事務所本案房地之異動索引表（見偵卷第11至13、17至18、
    37至39、89至178頁）在卷可稽，足認被告上開任意性自白
    確與事實相符，堪值採信。
二、綜上所述，本案事證已臻明確，被告上揭犯行洵堪認定，應
    予依法論科。
參、論罪科刑
一、被告行為後，刑法第214條規定固於108年12月25日修正公布
    ，並於同年月27日生效施行，而修正前刑法第214條規定：
    「明知為不實之事項，而使公務員登載於職務上所掌之公文
    書，足以生損害於公眾或他人者，處三年以下有期徒刑、拘
    役或五百元以下罰金」，修正後則規定：「明知為不實之事
    項，而使公務員登載於職務上所掌之公文書，足以生損害於
    公眾或他人者，處三年以下有期徒刑、拘役或一萬五千元以
    下罰金」，經核本次修法僅係將上開條文之罰金數額依刑法
    施行法第1條之1第2項前段規定調整換算後予以明定，是就
    被告所涉上開犯行之法定刑度並未修正，且實質上並無法律
    效果及行為可罰性範圍之變更，自無新舊法比較之問題，應
    依一般法律適用原則，逕行適用裁判時即現行法規定論處，
    合先敘明。
二、按刑法第214條之使公務員登載不實罪，係以「明知為不實
    之事項，而使公務員登載於職務上所掌之公文書，足以生損
    害於公眾或他人」為其構成要件。須一經他人申明、申請或
    申報與事實不符之事項，公務員經由形式審查即予採信，並
    登載於其職務上所掌之公文書，使成為該公務員或所屬機關
    之一定意思表示者，始足構成（最高法院69年台上字第732
    號、73年台上字第1710號判決先例意旨參照）。次按土地所
    有權狀及土地他項權利證明書，因滅失請求補給者，應敘明
    滅失原因，檢附有關證明文件，經地政機關公告30日，公告
    期滿無人就該滅失事實提出異議後補給之。申請土地所有權
    狀或他項權利證明書補給時，應由登記名義人敘明其滅失之
    原因，檢附切結書或其他有關證明文件，經登記機關公告30
    日，並通知登記名義人，公告期滿無人提出異議後，登記補
    給之。分別為土地法第79條第2款、土地登記規則第155條第
    1項所明定。故明知土地所有權狀並未滅失，竟主張該權狀
    滅失之不實事由，向地政事務所申請補發，須經該地政機關
    依法公告期滿無人異議，將此「滅失」之不實事項登記於職
    務上所掌之土地登記簿或其他公文書上，據以補給（補發）
    土地所有權狀，始構成刑法第214條之使公務員登載不實罪
    （最高法院103年度台非字第182號判決意旨參照）。經查，
    被告明知本案房地之所有權狀均由告訴人持有中，亦知悉該
    等所有權狀並未遺失，而無申請補給之原因，竟於事實欄所
    示時間前往臺北市松山地政事務所，填具土地登記申請書、
    切結書，以該等權狀均因遺失以致滅失為由，向該地政事務
    所申請補發，使地政機關承辦公務員形式審查後，將表彰權
    利書狀滅失意義之「書狀補給」之不實事項，登載於其職務
    上所掌之土地建物異動索引表等電腦檔案（屬電磁紀錄之準
    公文書）上，並補發本案房地之所有權狀正本予被告領取，
    自足生損害於地政機關對於土地登記管理、所有權狀補發管
    理之正確性及告訴人之持有。從而，辯護人辯以：臺北市松
    山地政事務所未將「滅失」之不實事項記載於公文書上，僅
    被告於屬私文書之切結書中，填載滅失此一不實事項，自與
    本罪之構成要件不合云云，殊無憑採。
三、核被告所為，係犯刑法第214條之使公務員登載不實罪。又
    現今地政事務所之公務員，係以電腦登記方式，將申請人之
    土地登記事項登載於職務上所掌土地登記之電磁紀錄上，依
    刑法第220條第2項，以公文書論。起訴書犯罪事實欄已敘及
    被告係使不知情之承辦地政登記業務之公務員，將前揭不實
    事項登載於其職務上所掌之電腦檔案公文書上，惟論罪時漏
    未提及刑法第220條第2項，固容有未洽，但因被告所犯仍係
    刑法第214條之罪，起訴法條尚無違誤，並無變更起訴法條
    之問題。
四、爰審酌被告明知本案房地之所有權狀並未遺失，卻以本案房
    地之所有權狀遺失為由，向地政事務所申請補發所有權狀，
    損害地政事務所對於土地登記管理之正確性，亦對告訴人造
    成損害，所為應予非難，兼衡其犯罪之動機、目的、手段、
    情節、犯後態度，及其智識程度、家庭經濟狀況等一切情狀
    ，量處如主文所示之刑，並諭知易科罰金之折算標準。
乙、無罪部分
壹、公訴意旨略以：被告明知本案房地係告訴人出資及貸款購買
    ，本案房地出租之租金亦由告訴人收取，僅借名登記在被告
    名下，為禁止告訴人進入本案房地內，竟意圖為自己不法之
    所有及利益及損害告訴人之利益，基於侵占與背信之犯意，
    於108年11月17日書立聲明書交予「玫瑰欣欣大樓」之證人
    即管理委員會總幹事徐政儀，表示本案房地自108年12月4日
    起不再對外出租，未得本人允許，任何人不得擅自進入，違
    者將以刑法第306條侵入住宅罪現行犯，通報警方處理，以
    此方式將本案房地據為己用，排除告訴人之使用及收益，而
    為違背其任務之行為，致生損害於告訴人之財產及其他利益
    。因認被告另涉犯刑法第335條第1項之侵占、第342條第1項
    之背信罪嫌等語。
貳、公訴意旨認被告涉犯前開罪嫌，無非係以被告之供述、證人
    即告訴人之指述、本案房屋之租客陳冠如、前租客吳百彩及
    玫瑰欣欣大樓總幹事徐政儀等人之證述、被告與證人即本案
    房地之原所有權人劉淑慧間之本案房地買賣所有權移轉契約
    書、76年12月28日抵押權設定契約書、本院公證處公證人之
    公證書、本案房地之建築改良物所有權狀（登記日期為75年
    1月9日）、臺北市松山區逸仙段3小段建築改良物登記薄（
    登記日期為75年1月13日）、臺北市地政規費收據、臺北市
    信義區戶政事務所之戶口名薄、告訴人之台北富邦銀行及中
    國信託商業銀行等帳戶（帳號詳卷）之存摺交易明細、證人
    陳冠如、告訴人繳交本案房地管理費之收據、臺北市稅捐稽
    徵處108年房屋稅轉帳繳納通知（代繳款書）、108年地價稅
    轉帳繳納通知單（代繳款書）、大台北區瓦斯股份有限公司
    108年12月繳費通知單、被告書立字條及聲明書、告訴人與
    證人陳冠如、劉淑慧及徐政儀間之電子郵件等為主要依據。
參、訊據被告堅決否認犯行，辯稱：我於75年間向告訴人借錢買
    本案房地，簽訂之買賣契約、登記之所有權人及設定抵押，
    都是我的名字，本案房地是我所有，為了償還跟告訴人借的
    錢，便將本案房地及權狀交給她出租，讓她收取租金抵債至
    今，欠她的錢早已還清，但她卻避不見面，導致我無法處理
    本案房地，遂立聲明書，想請本案房地之管委會協助等語；
    辯護人則辯以：告訴人就本案房地設定抵押之原因，前後所
    述矛盾，可見她的指述有瑕疵，且又無法提出簽訂本案房地
    買賣契約時，被告提供的委託書，故檢察官未能證明被告與
    告訴人間就本案房地有借名登記之關係，本案房地既登記於
    被告名下，其自為所有權人，提出聲明書只是為捍衛權利之
    行為，此行為實際亦未生阻礙於告訴人對於本案房地的使用
    、收益，且自告訴人現仍與其夫居住其內，益徵告訴人之財
    產、利益並無受侵占或損害之情形，被告的本案行為自不該
    當侵占或背信等語。經查：
一、按不動產所有權之取得或喪失，我民法採登記生效生義（民
    法第758條），因而不動產之受託人，若依有關法律登記為
    所有權人，在法律上既為該不動產之所有權人。則其將之出
    賣或為其他處分之行為，即與侵占罪之侵占自己持有他人物
    之構成要件有間，自難成立侵占罪（最高法院72年度台非字
    第98號、74年度台上字第3479號判決可資參照）。次按借名
    登記，其登記名義人若僅單純出借名義，對登記之標的物或
    權利並無任何管理處分之實，其實際占有、管理之人仍為借
    用人，即所謂之「消極信託」，依現行信託法，固不成立信
    託關係；反之，如登記名義人同時對登記之標的物或權利，
    有「積極之管理或處分」之行為時，不論係雙方之合意，或
    登記名義人單方自願為之（無因管理），即不得謂雙方並無
    信託關係存在，出借名義人並非為借用人處理事務（最高法
    院86年度台上字第4249號判決意旨參照）。準此，受託借名
    登記者，既已為不動產之所有權人，則其處分登記名下之不
    動產，即與侵占罪之侵占自己持有他人之物之構成要件有間
    ，而受託借名登記者之處分行為所違者，應係其與委託人或
    信託人間之內部約定，應屬背信罪規範之範疇；惟若登記名
    義人僅單純出借名義，對登記之標的物並無受託或自行管理
    、處分之行為者，難認有為借用人處理事務之情。
二、被訴侵占部分：
(一)經查，證人即告訴人於偵查及本院審理時指、證述：本案房
    地是我於74、75年間向證人劉淑慧以108萬元購得，這108萬
    元包含本案房地買賣價金105萬元及負擔她的賣方代書費3萬
    元，我另外付了買方代書費5萬元，本案房地的買賣事宜都
    是我和證人劉淑慧接洽，包括買賣價格也是我自己和她議定
    談妥的，當時頭期款付了38萬元，剩餘70萬元則向土地銀行
    申請貸款，因從事汽車業務、經濟好，故於76年即還清所有
    貸款，購買本案房地時，我24歲、已婚，考量當時的先生即
    前夫不滿我的原生家庭，且妻買房仍屬於夫，若要處分須夫
    同意的制度，為了不受他干涉，便借用被告的名字登記為本
    案房地的所有權人，因信任她，且關係尚好，故沒有就此約
    定報酬或簽借名登記契約，本案房地所有權狀自始都由我持
    有及保管，本案房地也都是我管理、出租及負責修繕，且由
    我出面和所有房客包括證人吳百彩、陳冠如簽訂租賃契約、
    收租，被告沒有本案房地的鑰匙，她無法進入本案房地，我
    亦未曾請被告管理、使用本案房地等語（見偵卷第4至6、45
    至47、83頁、偵續卷第49至55、181至185、239至241頁、本
    院易卷第233至242頁），並提出本案房地建築所有權狀、土
    地所有權狀、用於收取本案房地承租人給付租金之帳戶存摺
    交易明細，及房屋稅、地價稅繳納通知及該等稅費暨瓦斯費
    之繳納證明為證（見偵卷第11至16、53、55至56、101至107
    、225頁、偵續卷第111頁）。
(二)復稽之證人劉淑慧於本院審理時證述：我是本案房地之原所
    有權人，於74、75年間將它賣掉，當時從看屋、議價及過戶
    等階段，都是在庭的告訴人出面和我處理等語（見本院易卷
    第310至313頁）；證人陳冠如於偵查及本院審理時均證述：
    我從106年起至108年止承租本案房地共3年，1次租1年，中
    間有續租，都是和告訴人簽租約，1次繳付1年租金18萬元，
    也都是支付予告訴人，於被告在108年9月間留下如偵續卷第
    33頁所示之字條前，未曾和她有任何接觸或聯繫等語（見偵
    續卷第181至183頁、本院易卷第244至248頁）；證人吳百彩
    於偵查及本院審理時證述：我曾承租本案房地4、5年，1個
    月約1萬5千元，都是和告訴人簽約，沒有因承租本案房地而
    和被告接觸過等語（見本院易卷第249至252頁）；證人徐政
    儀於偵查及本院審理時證述：我自98年12月起擔任本案房地
    大樓的總幹事迄今，印象中本案房地之租客於我任職期間換
    過2至3位，都是告訴人出面租給他們，告訴人曾替租客向管
    委會反應漏水需修繕的事，第1次見到被告是108年9月間，
    她聲稱自己才是本案房地的區權人，第2次則是被告持偵卷
    第14頁所示之聲明書，也是說自己是區權人，於任職期間，
    沒有印象被告曾用過本案房地，若本案房地沒有租客時，告
    訴人會回來住等語（見本院易卷第303至309頁）。揆諸前揭
    證人之證詞可知，出面看屋、議價、簽約，及自本案房地所
    有權登記為被告起，出租、管理、收益及使用本案房地之人
    皆為告訴人，且本案房地之原所有權人、租客及管委會總幹
    事於案發前，與被告均未曾謀面或聯繫。此外，被告就本案
    房地之所有權狀自75年受讓自證人劉淑慧起，即由告訴人持
    有，且本案房地之買賣契約、所有權移轉登記、抵押權設定
    及塗銷登記，及出租、收取租金等均由告訴人為之等節，亦
    均不爭執（見本院易卷第139頁）。綜合前揭事證，堪信告
    訴人所述非虛，是公訴意旨認本案房地之實際所有權人是告
    訴人，其與被告間具借名登記之法律關係，始將本案房地登
    記予被告等情，尚非無據。
(三)惟依上說明，被告因與告訴人間之借名登記法律關係，為本
    案房地之登記所有權人，其在法律上仍為該不動產之所有權
    人，縱其將之出賣或為其他處分之行為，與侵占罪之侵占自
    己持有他人物之構成要件有間，自難成立侵占罪；且縱被告
    違反其與告訴人間基於借名登記法律關係之內部約定，亦屬
    背信罪規範之範疇（詳後述），尚難逕以侵占罪相繩。從而
    ，公訴意旨以被告為借名登記之本案房地所有權人，卻聲明
    己是真正所有權人為由，認被告已易持有為所有，具侵占之
    犯行等語，不足憑採。
二、被訴背信部分：
　　查依上揭證人即告訴人之指、證述：我除了借用被告之名義
    將其登記為本案房地之所有權人外，並無委託被告管理或使
    用本案房地等語；另參證人陳冠如、吳百彩及徐政儀前揭證
    述均略以：案發前從未見過被告，本案房地之使用、管理及
    收益之人皆是告訴人等語，可認告訴人與被告間就本案房地
    借名登記法律關係之內部約定，應係被告僅單純出借名義，
    被告對登記之標的物即本案房地並無受告訴人之託為管理或
    處分，抑或自行管理、處分本案房地之行為。從而，依上說
    明，難認被告有為告訴人處理任何事務，自與背信罪之構成
    要件不合。基此，檢察官所提事證，尚有合理懷疑空間存在
    ，不足使本院認定被告有背信犯行達於無所懷疑。
肆、綜上所述，檢察官就此部分所舉事證，客觀上尚難使通常一
    般之人均不致有所懷疑，而得確信被告確有侵占及背信之犯
    行，根據「罪證有疑、利於被告」之證據法則，本院即不得
    遽為不利於被告之認定，自應諭知無罪之判決。　　
據上論斷，應依刑事訴訟法第299條第1項前段、第301條第1項，
判決如主文。
本案經檢察官邱曉華提起公訴，檢察官楊舒雯到庭執行職務。
中　　華　　民　　國　　111 　年　　8 　　月　　17　　日
　　　　　　　　　刑事第十四庭  審判長法　官 余銘軒
　　　　　　　　　　                  法  官 姚念慈
　　　　　　　　　                    法  官 黃文昭
以上正本證明與原本無異。 
如不服本判決應於收受送達後20日內向本院提出上訴書狀，並應
敘述具體理由；其未敘述上訴理由者，應於上訴期間屆滿後20日
內向本院補提理由書（均須按他造當事人之人數附繕本）「切勿
逕送上級法院」。告訴人或被害人如對於本判決不服者，應具備
理由請求檢察官上訴，其上訴期間之計算係以檢察官收受判決正
本之日期為準。 因疫情而遲誤不變期間，得向法院聲請回復原
狀。
      　　　　　　　　　　　　　　　　書記官 周豫杰
中　　華　　民　　國　　111 　年　　8 　　月　　17　　日
附錄本案論罪科刑法條：
中華民國刑法第214條
明知為不實之事項，而使公務員登載於職務上所掌之公文書，足
以生損害於公眾或他人者，處3年以下有期徒刑、拘役或1萬5千
元以下罰金。